【裁判字號】    97,訴,1785
【裁判日期】    970905
【裁判案由】    清償債務
【裁判全文】
臺灣臺中地方法院民事判決  97年度訴字第1785號
  原      告  甲○○
  被      告  乙○○
  訴訟代理人  丙○○
上列當事人間請求清償債務事件，本院於民國97年8月8日言詞辯
論終結，判決如下：
    主    文
被告應給付原告新臺幣壹拾貳萬伍仟柒佰壹拾壹點伍元，及自民
國九十七年六月二十八日起至清償日止，按年息百分之五計算之
利息。
原告其餘之訴駁回。
訴訟費用由被告負擔百分之二十三，餘由原告負擔。
    事實及理由
壹、原告部分
  (一)原告起訴主張：
    1.原告與被告同為被繼承人及即訴外人柳金生之繼承人，兩
      造係姐弟關係，繼承開始時雖未辦理拋棄繼承，惟被告於
      民國97年間為單獨取得台中縣大里市○○段348-27、28、
      40、41、70等土地之佃農補償費，分別於89年11月23日領
      取新臺幣（下同）6,305,600元及90年5月21日領取3,152,
      800元（嗣由被告之妻即訴外人丙○○代為領取），使原
      告拋棄相關權利後，竟又意圖逃避稅捐，故不代被繼承人
      即訴外人柳金生繳納所得稅，致原告遭台灣省中區國稅局
      扣押存款，執行851,543元。
    2.被告事後雖曾陸陸續續還款300,000元，惟尚有551,543元
      未獲清償，經原告屢經催討仍未獲清償，為此請求如訴之
      聲明所述之金額。
  (二)對於被告抗辯之陳述：
    1.訴外人柳金生實際上並無領到該筆款項，蓋雖訴外人丙○
      ○有將該筆款項匯入訴外人柳金生之帳戶內，惟嗣後這筆
      錢竟不知去向。
    2.對於訴外人丙○○曾匯款300,000元於原告不爭執，惟此
      部分已於起訴狀中扣除，原告有申請調解，惟被告及訴外
      人丙○○均置之不理。
    並聲明：被告應給付原告551,543元，並自支付命令送達翌
    日起至清償日止，按週年利率5%計算之利息。
貳、被告則以下列情詞資為抗辯：
    該筆款項係被告之妻即訴外人丙○○帶訴外人柳金生領取，
    當初訴外人柳金生仍健在，其因不識字所以由訴外人賴訴琴
    代為領受，當領受後即全部將款項交由訴外人柳金生之合庫
    帳戶。嗣後訴外人丙○○有匯300,000元於原告。
    並聲明：駁回原告之訴。
參、得心證之理由：
一、本件原告主張原告與被告同為被繼承人及即訴外人柳金生之
    繼承人，兩造係姐弟關係，繼承開始時雖未辦理拋棄繼承，
    惟被告之妻即訴外人丙○○代為領取台中縣大里市○○段34
    8-27、28、40、41、70等土地之佃農補償費，分別於89年11
    月23日領取6, 305,600元及90年5月21日領取3,152,800元後
    ，被告故不代被繼承人即訴外人柳金生繳納所得稅，致原告
    遭台灣省中區國稅局扣押存款，執行851,543元之事實，有
    其提出與事實相符之財政部中區國稅局大屯稽徵所函、聲請
    人繳納稅捐證明、台中縣政府函、財政部台灣省中區國稅局
    大屯稽徵所函、台中行政執行處尚欠金額查詢表及財政部台
    灣省中區國稅局行政執行案件執行費用收據等影本各1份附
    卷為證，被告則以前揭情詞置辯，並據其提出被告診斷證明
    書1份及殘障手冊影本1份存卷為憑。是本件兩造所爭執之處
    ，應在於：原告依兩造間繼承之法律關係訴請被告給付如訴
    之聲明所示之金額，是否有理由？
二、原告雖主張被告於97年間為單獨取得台中縣大里市○○段34
    8-27、28、40、41、70等土地之佃農補償費，分別於89年11
    月23日領取6, 305,600元及90年5月21日領取3,152,800元（
    嗣由被告之妻即訴外人丙○○代為領取）等語，然此為被告
    所否認，並抗辯稱：該筆款項係被告之妻即訴外人丙○○帶
    訴外人柳金生領取，當初訴外人柳金生仍健在，其因不識字
    所以由訴外人賴訴琴代為領受，當領受後即全部將款項交由
    訴外人柳金生之合庫帳戶等語。經查卷附台中縣政府97年3
    月31日函（復原告之陳請）謂以：上開地價補償費係由柳金
    生先生（即兩造之被繼承人）委託丙○○女士（即被告之妻
    ）代為領取等語明確，即原告就丙○○代為領取上開地價補
    償費後，有將該筆款項匯入訴外人柳金生之帳戶內乙節，亦
    自承屬實，足見被告之妻即訴外人丙○○僅係受柳金生之委
    託代為領取上開地價補償費，並將該筆款項匯入柳金生之帳
    戶內，在觀諸前揭卷附財政部台灣省中區國稅局大屯稽徵所
    函、台中行政執行處尚欠金額查詢表及財政部台灣省中區國
    稅局行政執行案件執行費用收據等文件內容，亦均以柳金生
    為納稅義務人，可知，上開地價補償費，實係由柳金生受領
    ，應無可疑，則原告猶主張上開地價補償費，由被告於97年
    間單獨取得云云，顯與事實未符，應不可採。次按「繼承人
    自繼承開始時，除本法另有規定外，承受被繼承人財產上之
    一切權利、義務。但權利、義務專屬於被繼承人本身者，不
    在此限。繼承人對於繼承開始後，始發生代負履行責任之保
    證契約債務，以因繼承所得之遺產為限，負清償責任。」、
    「繼承人對於被繼承人之債務，負連帶責任。繼承人為無行
    為能力人或限制行為能力人對於被繼承人之債務，以所得遺
    產為限，負清償責任。繼承人相互間對於被繼承人之債務，
    除法律另有規定或另有約定外，按其應繼分比例負擔之。」
    ，民法第1148條、第1153條分別定有明文。經查，上開地價
    補償費，實係由柳金生受領乙節，有如前述，於柳金生死亡
    後，其相關稅捐依法自應由柳金生之繼承人即兩造負連帶責
    任，是以財政部台灣省中區國稅局大屯稽徵所聲請台中行政
    執行處對原告執行上開稅捐851,543元，即屬有據。而依前
    揭法文意旨，繼承人相互間對於被繼承人之債務，除法律另
    有規定或另有約定外，按其應繼分比例負擔之，兩造既無特
    約，就上開柳金生稅捐債務自應按其2人應繼分各2分1比例
    負擔，依此計算，財政部台灣省中區國稅局大屯稽徵所聲請
    台中行政執行處對原告執行上開稅捐851,543 元後，原告得
    向被告請求給付之金額計為425,711.5元，扣除被告已給付
    之300,000元後，原告得向被告請求給付之金額計為125,711
    .5 元，是原告於此範圍內之請求，應屬有據，其餘逾此範
    圍之請求，則非有據。
四、綜上所述，原告依據兩造間繼承之法律關係請求被告給付原
    告551,543元，其請求在125,711.5元之範圍內，洵屬正當，
    應予准許，其餘逾此範圍之請求，則非有據，應予駁回。又
    原告併請求自支付命令送達翌日（即97年6月28日）起至清
    償日止，按年息百分之5計算之利息，核無不合，併予准許
    ，爰為判決如主文所示。
五、本件事證已臻明確，兩造其餘之攻擊防禦方法無逐一論述之
    必要，附此敘明。
肆、訴訟費用負擔之依據：民事訴訟法第79條。
中    華    民    國    97    年    9    月    5    日
                  民事第四庭    法  官  呂明坤
正本係照原本作成。
如對本判決上訴，須於判決送達後20日內向本院提出上訴狀。
中    華    民    國    97    年    9    月    5    日
                                書記官


司法院資訊處製作；財團法人民間司法改革基金會備份。
